臺灣高等法院民事判決
108年度建上字第51號
上  訴  人  林淑惠  
訴訟代理人  許進德律師
            許峻鳴律師
被 上訴 人  浩斯空間規劃設計有限公司
法定代理人  游長江  

上列當事人間請求損害賠償等事件，上訴人對於中華民國108年2
月26日臺灣桃園地方法院107年度建字第97號判決提起上訴，並
為訴之追加，本院於109年1月14日言詞辯論終結，判決如下：
    主      文
上訴駁回。
被上訴人應給付上訴人新臺幣貳佰伍拾萬元，及自民國一百零七
年九月二十七日起至清償日止，按年息百分之五計算之利息。
第二審訴訟費用由上訴人負擔。第二審追加之訴訴訟費用由被上
訴人負擔。
本判決第二項於上訴人以新臺幣捌拾參萬元供擔保後，得假執行
；但被上訴人如以新臺幣貳佰伍拾萬元預供擔保，得免為假執行
。
    事實及理由
壹、程序方面
一、按當事人於第二審為訴之變更或追加，非經他造同意，不得
    為之，但請求之基礎事實同一者，不在此限，民事訴訟法第
    446條第 1項但書、第255條第1項第2款定有明文。所謂請求
    之基礎事實同一，係指變更或追加之訴與原訴之原因事實，
    有其社會事實上之共通性及關連性，而就原請求所主張之事
    實及證據資料，與變更或追加之訴得加以利用，且無害於他
    造程序權之保障，俾符訴訟經濟者稱之。本件上訴人於原審
    主張兩造於民國105年12月22日簽訂工程承攬合約（下稱系
    爭契約），約定工程總價為新臺幣（下同）300萬元，上訴
    人已給付250萬元，因被上訴人未依約完工，依民法第502條
    第2項規定解除系爭契約，並依民法第259條規定請求返還已
    給付之報酬250萬元（見原審卷9頁）。嗣於本院審理時，就
    請求返還250萬元價金部分，追加民法第254條、第226條及
    第256條之規定，請求為擇一有利判決（見本院卷63頁、105
    頁）。核上訴人追加之訴與原起訴請求之基礎事實同一，均
    本於兩造承攬契約糾紛所生之請求，而就原起訴請求所主張
    之事實及證據資料，於追加之訴亦得加以利用，且無害於他
    造程序權之保障，依上開規定，應予准許。
二、被上訴人經合法通知，未於言詞辯論期日到場，核無民事訴
    訟法第 386條各款所列情形，爰依上訴人之聲請，由其一造
    辯論而為判決。
貳、實體方面 
一、上訴人主張：兩造簽訂系爭契約，由被上訴人承攬伊所有位
    於桃園市○○區○○路 000號房屋（下稱系爭房屋）室內裝修工
    程（下稱系爭工程），工程總價300萬元，約定於106年1月
    開工、同年6月完工，伊先後支付被上訴人240萬元工程款暨
    代墊水電施工費及工人薪資10萬元（詳如附表所示），合計
    250萬元。惟被上訴人遲未向主管機關申請合法建照及使用
    圖說，亦未向伊說明工程進度與預計完工日，顯見被上訴人
    無意繼續履約，且未如期完工，爰依民法第502條第2項及第
    259條規定，解除系爭契約並返還伊已給付之250萬元，併依
    系爭契約第5條約定給付伊遲延違約罰鍰106萬5000元等語。
    並聲明：㈠被上訴人應給付上訴人356萬5000元，及自起訴狀
    繕本送達翌日起至清償日止，按年息5%計算之利息。㈡願供
    擔保請准宣告假執行。原審判決被上訴人應給付上訴人15萬
    元，及自107年9月27日起至清償日止，按年息5%計算之利息
    ；駁回上訴人其餘之訴。上訴人就其敗訴部分不服，提起上
    訴，且就返還價金250萬元部分，追加民法第254條、第226
    條及第256條規定為請求，並上訴聲明：㈠原判決不利於上訴
    人部分廢棄。㈡上開廢棄部分，被上訴人應再給付上訴人341
    萬5000元，及自107年9月27日起至清償日止，按年息5%計算
    之利息。㈢願供擔保請准宣告假執行。
二、被上訴人未於言詞辯論期日到場，亦未提出書狀作何聲明或
    陳述。 
三、本院之判斷：
  ㈠上訴人依民法第502條第2項規定，主張解除系爭契約，請   
   求被上訴人返還價金250萬元，有無理由？
  ⒈按稱承攬者，謂當事人約定，一方為他方完成一定之工作，
    他方俟工作完成，給付報酬之契約，民法第490條第1項定有
    明文。次按因可歸責於承攬人之事由，致工作逾約定期限始
    完成，或未定期限而逾相當時期始完成者，定作人得請求減
    少報酬或請求賠償因遲延而生之損害。前項情形，如以工作
    於特定期限完成或交付為契約之要素者，定作人得解除契約
    ，並得請求賠償因不履行而生之損害，民法第502條亦有明
    文。又所謂以工作於特定期限完成或交付為契約之要素，係
    指依契約之性質或當事人之意思表示，非於一定期限為給付
    ，不能達契約之目的者而言（最高法院100年度台上字第177
    0號判決意旨參照）。是民法第502條第2項有關定作人解除
    權之限制，係基於承攬人固已構成給付遲延，惟其已耗費勞
    力、時間、材料及資金而「完成工作」，倘許定作人如一般
    契約之給付遲延而得行使解除權，則對承攬人甚為不利，結
    果難免釀成不公平現象，故於「工作已完成」之情形，以工
    作於特定期限完成或交付為契約之要素者，定作人始得解除
    契約。
  2.經查，系爭契約約定由被上訴人為上訴人施作系爭房屋之室
    內裝修工程，其性質應屬承攬契約。依系爭契約第5條約定
    ：「工程期限：預定共150日曆天完成。（其他：因追加工
    程經甲方〈即上訴人，下同〉同意乙方〈即被上訴人，下同〉得
    順延工期）█開工日期：106年1月。█完工日期：106年6月。
    █如有變更設計、增加項目或甲方因其他應配合工程以致影
    響進度時，完工日期應由雙方另行協商訂定之。█倘因不可
    抗力之事變，或其他不可歸責於乙方之事故，致工程進行受
    影響時，應經雙方會同至現場查驗屬實後，按照不能工作之
    實際日數核算延長工作期限。…」等語（見原審卷16頁），
    可知系爭契約固約定系爭工程完工期限為106年6 月，但兩
    造亦得視實際情況另行協商訂定完工期日或延長工期，可見
    原約定之完工期限，並非系爭契約之要素，難認兩造已有被
    上訴人須於特定期限完成系爭工程，否則即不能達系爭契約
    目的之約定。且上訴人亦自承於系爭契約所載完工期間末日
    即106年6月30日之後，其仍於106年7月25日寄發存證信函請
    被上訴人說明系爭工程進度等語（見原審卷26頁），益徵系
    爭契約並無以特定期限完成或交付為契約之要素。則上訴人
    以被上訴人未於系爭契約之完工期限末日即106年6月30日完
    成系爭工程，主張依民法第502條第2項規定解除系爭契約，
    並依民法第259條規定，請求被上訴人返還已受領之報酬250
    萬元，自屬無據，不應准許。
  ㈡上訴人依民法第254條給付遲延，或民法第226條、第256條給
    付不能之規定，主張解除系爭契約，請求被上訴人返還價金
    250萬元，有無理由？
    復按契約當事人之一方遲延給付者，他方當事人得定相當期
    限催告其履行，如於期限內不履行時，得解除其契約。民法
    第254條定有明文。查上訴人於被上訴人未於約定期限即106
    年6月30日完成系爭工程後，於106年7月18日寄發存證信函
    催告被上訴人告知工程進度及預計完工日，通知被上訴人於
    函到7日內與上訴人聯繫處理，否則將解除契約請求返還價
    金及損害賠償。惟被上訴人置之不理，逕自停工，致系爭房
    屋於106年9月仍有「未舖平牆面、未安裝窗戶、管線水泥外
    露、結構與樓梯未完成、未接管路與水電、無隔間內牆」等
    未完工之缺失，上訴人進而分別於106年8月14日、106年11
    月30日以律師函通知被上訴人解除系爭契約及返還價金等情
    ，有上訴人所提之存證信函、律師函及系爭房屋106年9月26
    日現況相片在卷可稽（見本院卷128至139頁、原審卷87至20
    9頁）。顯見被上訴人非但未依約定進度施做系爭工程，並
    恣意停工，放任系爭房屋處於危樓狀態，經上訴人屢次催告
    亦置之不理，進而避之不見，嚴重違反契約誠信原則，自不
    應過於限制定作人即上訴人解除權之行使，以維衡平。故上
    訴人以被上訴人給付遲延為由，依民法第254條規定解除系
    爭契約，請求被上訴人返還價金250萬元，應屬有據。又上
    訴人既已依法解除系爭契約，則其另依民法第226條、第256
    條規定主張解除系爭契約，請求被上訴人返還價金等情，已
    無庸再予審酌，併此指明。
  ㈢上訴人依系爭契約第5條約定，請求被上訴人給付遲延違約罰
    鍰，有無理由？金額應為若干？ 
  ⒈又按解釋契約，應於文義上及論理上詳為推求，以探求當事
    人立約時之真意，並通觀契約全文，斟酌訂立契約當時及過
    去之事實、交易上之習慣等其他一切證據資料，本於經驗法
    則及誠信原則，從契約之主要目的及經濟價值作全盤之觀察
    ，以為其判斷之基礎，不能徒拘泥字面或截取書據中一二語
    ，任意推解致失其真意（最高法院99年度台上字第1421號判
    決意旨參照）。
  ⒉經查，系爭工程迄未完工，已如前述；則上訴人依系爭契約
    第5條約定：「…延遲罰鍰：依成交總價款10%為基準（工程
    如有減少項次部分應予扣除計算），每延遲一日扣除成交總
    價款10%的百分之一之價款，直至累計扣款至50%，仍再無法
    完成，雙方得依情協商處理事宜。」（見原審卷16頁），請
    求被上訴人給付因遲延所生之違約損害，自屬有據。惟上訴
    人雖稱被上訴人依上開約定應給付其遲延日數355日之違約
    金106萬5000元（計算式：3,000,000元×10%×1%×355日）云
    云，然綜觀系爭契約第5條有關遲延罰鍰所約定之內容，係
    指被上訴人如延遲系爭工程時，上訴人得依系爭契約總價款
    300萬元之10%即30萬元為基準，於被上訴人每延遲1 日扣除
    上開30萬元之1%價款即3000元（計算式：30萬元×1%＝3,000
    元）為遲延罰鍰，直至累計扣款至30萬元之50%即15萬元（
    計算式：30萬元×50%＝15萬元）為止，倘被上訴人累計扣款
    至15萬元仍無法完成系爭工程時，兩造得「依情協商」處理
    。足見兩造就被上訴人如遲誤完工期日達15萬元以上罰鍰之
    期日時，除另有協商，已有不再依系爭契約課處延遲罰鍰之
    約定。而上訴人既自承兩造自系爭工程遲延迄今均未為協商
    處理（見原審卷231頁），則上訴人就被上訴人因遲延完工
    所得請求之違約罰鍰，依系爭契約第5條約定，僅得請求累
    計扣款至15萬元為止，逾此部分之請求，則無理由。
四、綜上所述，上訴人依系爭契約第5條約定，請求被上訴人給
    付遲延違約罰鍰15萬元，及自起訴狀繕本送達翌日即107年9
    月27日起至清償日止，按年息5%計算之利息，為有理由，應
    予准許；逾此部分之請求，為無理由，不應准許。原審就上
    開不應准許部分為上訴人敗訴之判決，經核並無違誤。上訴
    意旨指摘原判決此部分不當，求予廢棄改判，為無理由，應
    駁回其上訴。至上訴人追加民法第254條規定主張解約系爭
    契約，請求被上訴人返還價金250萬元，及自起訴狀繕本送
    達翌日即107年9月27日起至清償日止，按年息5%計算之利息
    ，為有理由，應予准許。又上訴人就其追加之訴勝訴部分，
    陳明願供擔保請准宣告假執行，經核並無不合，爰酌定相當
    擔保金額准許之，並依職權酌定被上訴人得提供擔保免為假
    執行之金額。
五、本件事證已臻明確，上訴人其餘之攻擊方法及所用之證據，
    經本院斟酌後，認均不足以影響本判決之結果，爰不逐一論
    列，附此敘明。
六、據上論結，本件上訴為無理由，追加之訴為有理由，依民事
    訴訟法第449條第1項、第78條、第463條、第385條第1項前
    段、第390條第2項、第392條第2項，判決如主文。
中    華    民    國    109   年    1     月    31    日
                    工程法庭   
                        審判長法  官  林玉珮
                              法  官  何君豪
                              法  官  朱美璘
正本係照原本作成。
上訴人不得上訴。
被上訴人如不服本判決，應於收受送達後20日內向本院提出上訴
書狀，其未表明上訴理由者，應於提出上訴後20日內向本院補提
理由書狀（均須按他造當事人之人數附繕本）上訴時應提出委任
律師或具有律師資格之人之委任狀；委任有律師資格者，另應附
具律師資格證書及釋明委任人與受任人有民事訴訟法第466 條之
1第1項但書或第2項（詳附註）所定關係之釋明文書影本。如委
任律師提起上訴者，應一併繳納上訴審裁判費。
中    華    民    國    109   年    1     月    31    日
                              書記官  林敬傑
附註：
民事訴訟法第466條之1（第1項、第2項）：
對於第二審判決上訴，上訴人應委任律師為訴訟代理人。但上訴
人或其法定代理人具有律師資格者，不在此限。
上訴人之配偶、三親等內之血親、二親等內之姻親，或上訴人為
法人、中央或地方機關時，其所屬專任人員具有律師資格並經法
院認為適當者，亦得為第三審訴訟代理人。
附表：新臺幣/元
編號 日          期 金  額 證               據 備       註 1 105 年12月25日  10萬 系爭契約，原審卷17頁  2 105 年12月27日 110萬 匯款單，原審卷27頁 上訴人誤繕為105年2月27日 3 106 年1 月25日  30萬 匯款單，原審卷29頁  4 106 年2 月9 日  60萬 匯款單，原審卷31頁  5 106 年3 月28日  10萬 匯款單，原審卷33頁  6 106 年5 月8 日   7萬 估價單，原審卷37頁  7 106 年5 月11日   3萬 收據，原審卷39頁  8 106 年5 月23日  20萬 匯款單，原審卷35頁  合               計  250萬